臺灣花蓮地方法院刑事判決　　　　　　　 95年度訴字第158號
公　訴　人　臺灣花蓮地方法院檢察署檢察官
被　　　告　壬○○
　　　　　　庚○○
　　　　　　黃存義原名為辛○.
　　　　　　丙○○
　　　　　　子○○
上列四人共同
選任辯 護 人　 曾泰源律師
上列被告等因違反貪污治罪條例等案件，經檢察官提起公訴（95
年度偵字第1358號、1623號、1787號、2469號、2470號），及併
案審理（95年度偵字第2316號、3394號），被告於準備程序中就
被訴事實為有罪之陳述，經本院合議庭裁定由受命法官獨任進行
簡式審判程序後，判決如下：
    主  文
壬○○共同犯常業重利罪，累犯，處有期徒刑壹年陸月，扣案如
附表五所示之物，均沒收。
庚○○共同犯常業重利罪，累犯，處有期徒刑捌月，扣案如附表
五所示之物，均沒收。
黃存義共同犯常業重利罪，處有期徒刑柒月，扣案如附表五所示
之物，均沒收。
丙○○共同犯常業重利罪，處有期徒刑柒月，扣案如附表五所示
之物，均沒收。
子○○犯常業重利罪，處有期徒刑捌月。
    事實及理由
一、本案犯罪事實及證據，除下列補充及更正部分外，餘均引用
    附件檢察官起訴書之記載：
壹、事實部分：
一、壬○○等人之前科紀錄：
、壬○○前於民國75年間犯殺人罪，經法院判決處無期徒刑確
    定，於83年5月6日假釋出獄，付保護管束，於84年間再犯重
    傷害、違反槍砲彈藥刀械管制條例等案件，經法院各判處有
    期徒刑3年6月、4月，定應執行有期徒刑3年 8月確定，於85
    年8月15日撤銷前案假釋，再入監服刑，重傷害案件於89 年
    9月11日假釋付保護管束，於93年9月20日執行完畢。於93年
    12月17日執行完畢。
、庚○○前於92年間犯重利罪，經法院判處有期徒刑 4月確定
    ，於92年3月26日易科罰金執行完畢。
、黃存義（原名辛○○）前於85年間犯違反槍砲彈藥刀械管制
    條例、麻醉藥品管理條例、過失傷害等案件，經法院定執行
    有期徒刑 1年3月確定，經於86年5月15日假釋出獄，付保護
    管束，於86年11月28日假釋期間期滿，未經撤銷假釋，視為
    已執行完畢論（非累犯）。
、丙○○前於92年間違反妨害兵役條例案件，經法院判處拘役
    50日，於93年4月20日易科罰金執行完畢（非累犯）。
、子○○前於85年間犯過失致死罪，經法院判處有期徒刑 5月
    ，緩刑3年，於85年12月6日確定（非累犯）。
二、壬○○於94年10月間，在花蓮縣吉安鄉○○路○段 118號，
    從事「日日日興羊肉爐」生意，並於94年10月間某日起陸續
    僱用庚○○、黃存義（約於94年 9、10月間陸續加入）及丙○○（約於94年11月間加入）在店內工作，詎其等竟不思正
    常經營業務，反而共同以取得與原本顯不相當重利之犯意聯
    絡，基於以經營重利為常業之犯意，經由黃存義、庚○○、
    丙○○陸續加入後，乃共同籌組重利集團，自94年10月（起
    訴書誤載為 4月；庚○○、黃存義、丙○○等人則依其等所
    參入時間）間起，至95年 2月間止，多次以「王媽媽」之假
    名，或以未掛名之方式，利用0000000000、0000000000、00
    00000000、0000000、0000000000 號等電話作為對外聯絡管
    道，以在更生日報之分類廣告欄上刊登廣告招攬客戶、公開
    張貼貸放款項事宜，使不特定之人與其所屬成員黃存義、庚○○、丙○○等人連繫，再聯絡壬○○決定借貸與否及利息
    計收方式（有時黃存義等人亦會自行決定），俟壬○○趁他
    人急迫、輕率或無經驗而貸以金錢後，按照如客戶借新臺幣
    （下同）1萬元，計息以10天為1期，利息以10至15分不等，
    並先行扣利息1千元至 1千5百元，並在客戶借款時，要求客
    戶開立個人之銀行本票、或身分證、駕照等證件。俟屆還款
    期日時，壬○○則指派庚○○、黃存義、丙○○等人向客戶
    收取借款，或是委由客戶自行將還款直接匯入到庚○○設於
    合作金庫所開立之帳戶。其間，壬○○等人共計貸放出如附
    表一所示之客戶或其他不詳姓名之人士多人，恃以為生，並
    均以之為常業。嗣於95年 2月20日上午11時50分許，在花蓮
    市○○路40號2樓之3壬○○居所，為法務部調查局東部機動
　　組（下簡稱東機組）人員持本院法官所簽發搜索票，扣得如
　  附表五所示之物。
三、子○○基於以經營重利為常業之犯意，自94年年中某日起，
    透過不詳姓名年籍之朋友介紹重利客戶等方式，誘使不特定
    之人與之連繫，並由其自行籌資及向友人壬○○借貸資金，
    由子○○趁他人急迫、輕率或無經驗而貸以金錢，期間明知
    如附表二編號1至3曾偉良、「俊欽」、甲○○等人需款孔急
　　，竟乘其等急需資金周轉之機會，連續於如附表二所示之時
　  間，在花蓮縣境，以如附表二所示之借貸方式出借金錢給上
    開客戶，而取得與原本顯不相當之重利，恃以為生，並均以
    之為常業。
貳、證據部分：
、被告壬○○、庚○○、黃存義、丙○○及子○○於本院中之
　　自白，及被告壬○○及證人癸○○於警詢之供證詞（見95年
    度偵字第2316號併案警卷）。
、證人黃元興、寅○○、戊○○、己○○、丑○○、卯○○、
　　甲○○分別於東機組及偵查中之證詞。
、如附表五所示之物證。
二、論罪科刑之依據：
(一)、刑法修正後法律適用之說明：
、查被告行為後，刑法於94年1月7日修正通過、於94年2月2日
    公布，於95年7月 1日施行，其中刪除刑法第345條，並修正
    第 2條、第28條、第41條等規定。按行為後法律有變更者，
    適用行為時之法律，但行為後之法律有利於行為人者，適用
    最有利於行為人之法律，現行刑法第2條第1項訂有明文。此
    條規定乃與刑法第 1條罪刑法定主義契合，而貫徹法律禁止
    溯及既往原則，係規範行為後法律變更所生新舊法律比較適
    用之準據法，是刑法第2條本身雖經修正，但刑法第2條既屬
    適用法律之準據法，本身尚無比較新舊法之問題，應一律適
    用裁判時之現行刑法第 2條規定以決定適用之刑罰法律，先
    予辨明。又以本次刑法修正之比較新舊法，應就罪刑有關之
    共犯、未遂犯、想像競合犯、牽連犯、連續犯、結合犯，以
    及累犯加重、自首減輕暨其他法定加減原因（如身分加減）
    與加減例等一切情形，綜其全部罪刑之結果而為比較，最高
    法院95年5月23日著有95年度第8次刑庭會議決議可資參照。
    嗣最高法院於95年11月 7日95年度第21次刑事庭會議再著有
    決議認為，前揭決議係就「刑法94年修正施行後之法律比較
    適用決議」，而刑法第 2條係規範行為後「法律變更」所生
    新舊法比較適用之準據法，故如新舊法處罰之輕重相同，即
    無比較適用之問題，非此條所指之法律有變更，應依一般法
    律適用原則，適用裁判時法，經查：
(1)、刑法修正後，刑法第 345條常業重利之規定已刪除，則被告
    5人多次放款收取重利之行為，各須依刑法第344條重利罪之
    規定，逐一分論併罰，其論罪結果勢必較修正前刑法第 345
    條常業犯之刑度更重，是依修正後刑法第2條第1項「從舊、
    從新」原則，應以修正前刑法第 345條常業犯之規定，對於
    被告5人並無不利。
(2)、刑法第28條共犯之規定，於94年2月2日修正公布前之規定為
    ：「二人以上共同實施犯罪之行為者，皆為正犯」，修正施
    行後之規定則為：「二人以上共同實行犯罪之行為者，皆為
    正犯」，僅屬文字修正，揆諸本條之修正理由係為釐清陰謀
    共同正犯、預備共同正犯、共謀共同正犯是否合乎本條規定
    之正犯要件。而本案被告壬○○、庚○○、黃存義、丙○○
    就放款收取重利之犯行，既均有參與實行犯罪行為，則無論
    適用修正前或後之刑法第28條規定論擬，均無不利於被告 4
    人，揆諸前揭最高法院95年度第21次刑事庭會議決議之意旨
    ，應逕適用修正後刑法第28條規定，而無比較新舊法之必要
    。
(3)、刑法第47條第 1項修正為：「受徒刑之執行完畢，或一部之
    執行而赦免後，五年以內故意再犯有期徒刑以上之罪者，為
    累犯，加重本刑至二分之一」，與修正前同條：「受有期徒
    刑之執行完畢，或受無期徒刑或有期徒刑一部之執行而赦免
    後，五年以內再犯有期徒刑以上之罪者，為累犯，加重本刑
    至二分之一」之規定相比較，依修正後之規定，若再犯之罪
    為「過失犯」，則無累犯規定之適用，然依修正前之規定，
    過失犯亦可構成累犯，固以修正後之刑法第47條之規定，有
    利於行為人。惟被告壬○○、黃存義二人所犯本案，均係故
    意犯為之，不論修正前或修正後刑法累犯均構成，自無有利
    不利與否問題，逕適用適正後之刑法累犯規定論處。
(二)、所犯法條部分：
、按常業犯，係指反覆以同種類行為為目的之社會活動之職業
    性犯罪而言，至於犯罪所得之多寡，是否恃此犯罪為唯一之
    謀生職業，則非所問，最高法院著有85年臺上字第 510號判
    例意旨可參。雖被告壬○○等人平日兼有以經營羊肉爐生意
    維生，但既刊登廣告招攬客戶，並且，被告壬○○、庚○○
    、黃存義、丙○○等人，每放款 1萬元，收取之利息為月息
    24％不等，換算年息高達 288％，顯與小額本金不相當，又
    被告 4人以此高利作為生活費用，且根據本案所查獲借款對
    象高達28餘人，足認被告 4人顯有反覆實施之事實。另按被
    告子○○於本院中自承於94年間並無固定的工作，放貸的錢
    有從標互助會，也有時會從壬○○商借（見本院卷第195 頁
    ），雖本件遭查獲之放貸人數僅有三人，但被告子○○既平
    日生活困苦，經濟窘困，上開放貸利息，顯係作為其平生生
    活之用，賴以維生，故核被告壬○○、黃存義、庚○○、丙○○及子○○所為，係各犯94年2月2日修正前刑法第345 條
    常業重利罪。
、被告壬○○、黃存義、庚○○、丙○○就上開犯行，有犯意
    聯絡及行為分擔，為共同正犯，雖因被告庚○○、黃存義及
    丙○○加入時間先後有別，但仍需就其等各自加入後之常業
    重利行為，論以共同正犯，亦予敘明。
、又被告壬○○、庚○○各有上開事實所示之前科及執行紀錄
    ，有臺灣高等法院被告前案紀錄表2份在卷可查，其等於5年
    以內故意再犯本件有期徒刑以上之罪，為累犯，依刑法第47
    條第1項規定分別加重其刑。
、檢察官併案之95年度偵字第3394號係與本案屬同一事實，本
    院自應併加以審理。另起訴書雖漏未論及被告壬○○借款予
    癸○○之常業重利犯行（95年度偵字第2316號），然本院認
    有常業犯之實質上一罪關係，為起訴效力所及，本院自應併
    予審理，均附此敘明。
、被告壬○○自承有借款給被告子○○放高利貸，並從中抽取
    利潤，就此幫助犯常業重利罪，應為常業重利罪之正犯所吸
    收，不另論罪。另檢察官起訴認被告子○○有幫忙介絡客戶
    給壬○○等人借貸云云，然而，為被告壬○○於本院中所否
    認，並解釋稱：子○○與其係朋友關係，有時子○○會跟伊
    調錢，但他並沒有介絡客人給伊等語（見本院卷95年5月7日
    準備程序筆錄第 4頁），是就此除有被告子○○於東機組自
    白外，別無其他事證可佐，故自應採取有利於被告子○○之
    事實，即被告子○○並未有介紹客戶給被告壬○○放高利貨
    為認定。
、檢察官起訴原就被告 5人分就附表三及附表四所示常業重利
    部分併予起訴，惟查，就此犯嫌均為被告壬○○及子○○所
    否認，例如被告壬○○於本院既針對部分案情為說明，其供
    述稱：起訴書編號16的乙○○部分，她借的 6萬元係向綽號
　　「小樹」借的，編號44係為丙○○的薪水等語，又公訴意旨
　  僅依卷附之貸款筆記等資料即認被告 5人尚出借款項予如附
    表三及四所示客戶等多人，然此部分並未據其他提出積極明
    確證據以資佐證，且渠等縱確實有借取款項，然貸款金額、
    貸款日期及利息若干等節，均未經查明，是僅依現存之證據
    資料，實難遽為不利被告之認定，公訴人就此部分犯罪事實
    之認定，尚有未恰，蒞庭檢察官亦對此於本院中表示同意減
    縮上開犯罪事實，本院原應就此為無罪之諭知，惟因該等犯
    罪事實，既與上開判決有罪部分，具有實質上一罪之關係，
    本院故均爰不另為無罪之諭知，亦併予敘明。
、檢察官另起訴認被告子○○因甲○○遲未清償，為催討上開
    本金利息，乃於94年11月28日晚間23時許，前往甲○○位於
    花蓮縣花蓮市○○○路82號之娃娃星球營業處所，動手砸毀
    娃娃機玻璃（未據告訴），以恐嚇甲○○還款，致使甲○○
    心生畏懼，不得不立即於次日支付利息，因認被告子○○應
    另涉犯刑法第305條之妨害自由罪嫌（應論以刑法第354條之
    毀損一般物品罪嫌，因起訴書事實已有載明，本院應就此為
    更正所應適用之法條）云云，對此事實，被告子○○於本院
    中坦承不諱，此事亦為證人甲○○分別於東調查站及偵查中
    所陳明在卷，故就此堪予認定。然查，被告動打毀壞被害人
    甲○○娃娃機玻璃的目的，固旨在迫使被害人還償，但此行
    為除使被害人心生畏懼，並同時也造成被害人財物上的實際
    損害，恐嚇危害行為既已實現，當為實害犯所吸收，自應論
    以刑法第 354條之毀損一般物品罪始妥適，且該法條依刑法
    第363條之規定，須告訴乃論，然查，被害人甲○○自94 年
    11月28日知悉本案犯行起，迄今均未提出任何告訴，此有甲○○於東機組及偵查筆錄在卷可佐，本院原應就此為不受理
    之諭知，惟因該犯罪事實，既與上開判決有罪部分，具有牽
    連犯之裁判上一罪之關係，本院故亦爰不另為不受理之諭知
    。
、爰審酌被告 5人各前開所示之前科，仍不知謹慎自持之素行
    、趁他人之危，貸與金錢，賺取高額利息，損害社會風氣，
    犯後坦承犯行，與其犯罪之手段、目的、犯罪所得等一切情
    狀，各量處如主文所示之刑。
、扣案之如附表五所示之物（除附表五編號 1外），係為被告
    壬○○所有，並為其與被告庚○○、黃存義及丙○○供作犯
    本案所用之物，業據被告壬○○於本院中所自承在卷，另被
    告壬○○及庚○○一再辯稱如附表五編號 1所示之合作金庫
    存摺係庚○○個人使用云云，然查，被告壬○○於東機組即
    對此供承：有時客戶也會直接匯錢到庚○○的合作金庫帳戶
    等語（見警卷b5第 189頁反面），顯見該帳戶並非純供庚○○個人使用，業已成為犯罪用之工具，故均應依刑法第38條
    第1項第2款規定，併予宣告沒收之。而扣案如附表六所示之
    物，被告壬○○於本院均否認與本案重利有關，而對於查獲
    之現金，被告壬○○於本院中陳明係買賣羊肉爐之貨款，是
    就該現金並查無證據與本案28名被害人有涉（即非向本件28
    名被害人收取之利息，亦非供該28名被害人借款所用），本
    院自不得宣告沒收；其餘之扣案之物，尚難認與被告前揭常
    業重利犯行有關，爰不另為沒收之諭知。末查，在不詳時間
    ，為偵查人員所查扣之黃存義手機1支（門號0000000 000，
    登記在黃存義之母名下；95年度保管字第 201號；見偵查卷
    B5第 142頁），雖係供作其平日與被告壬○○作為聯絡重利
    貸放之工具，但該手機既係登記在其母名義下，並無證據確
    係黃存義所有之物，故不另為沒收之宣告，均併予敘明。
據上論斷，應依刑事訴訟法第273條之1第1項、第299條第 1項前
段、第310條之2、第454條，刑法第2條第 1項前段、第28條、第
47條第1項、第38條第1項第2款，94年2月2日修正前刑法第345條
，刑法施行法第1條之1，判決如主文。
本案經檢察官丁○○到庭執行職務。
中　　華　　民　　國　　96　　年　　5 　　月　　28　　日
                        臺灣花蓮地方法院刑事第二庭
                                法　官　李　豫　雙
上列正本證明與原本無異。
如對本判決不服，應於送達後10日內，向本院提出上訴狀（應抄
附繕本）告訴人或被害人如對於本判決不服者，應具備理由請求
檢察官上訴，其上訴期間之計算係以檢察官收受判決正本之日期
為準。
                                書記官
中　　華　　民　　國　　96　　年　　5 　　月　　29　　日
附錄本判決論罪之法律條文：
94年2月2日修正前刑法第345條：
以犯前條之罪為常業者，處五年以下有期徒刑，得併科三千元以
下罰金。
中華民國刑法第344條：
乘他人急迫、輕率或無經驗貸以金錢或其他物品，而取得與原本
顯不相當之重利者，處1年以下有期徒刑、拘役或科或併科1千元
以下罰金。
